ACORDAO-COMPLETO-2406986

ACÓRDÃO 4365/2020 ATA 11/2020 - SEGUNDA CÂMARA

VISTOS, relatados e discutidos estes autos que tratam de atos de reformas concedidas pela Diretoria de Administração do Pessoal,
ACORDAM os Ministros do Tribunal de Contas da União, reunidos em sessão da Segunda Câmara, diante das razões expostas pelo Relator, com fundamento no art. 71, inciso III, da Constituição Federal e nos arts. 1º, inciso V, 39, inciso II, e 45 da Lei 8.443/1992, em:
9.1. considerar legais os atos de reforma de interesse dos srs. José Lima Sobrinho, José Nelson Monteiro Vieira, José da Silva Santos e Laelso Queiroz de Oliveira, ordenando seus respectivos registros;
9.2. considerar ilegal o ato no interesse de Jose Camilo Filho (peça 2) , recusando o respectivo registro;
9.3. dispensar o ressarcimento das quantias indevidamente recebidas, em boa-fé, pelo interessado mencionado no item anterior, consoante o Enunciado 106 da Súmula de Jurisprudência deste Tribunal;
9.4. determinar à Diretoria de Administração do Pessoal que:
9.4.1. faça cessar, no prazo de 15 (quinze) dias, contado a partir da ciência desta deliberação, os pagamentos decorrentes do ato impugnado, sob pena de responsabilidade solidária da autoridade administrativa omissa, consoante disposto nos arts. 71, inciso IX, da Constituição Federal e 262 do Regimento Interno desta Corte;
9.4.2. dê ciência desta deliberação aos srs. José Lima Sobrinho, José Nelson Monteiro Vieira, Jose Camilo Filho, José da Silva Santos e Laelso Queiroz de Oliveira, alertando-os de que o efeito suspensivo proveniente da interposição de eventuais recursos, caso não providos, não os exime da devolução dos valores indevidamente percebidos após a notificação;
9.4.3. envie a esta Corte de Contas, no prazo de 30 (trinta) dias, por cópia, comprovante de que os interessados tiveram ciência desta deliberação;
		       9.5. dar ciência desta deliberação aos interessados e à Diretoria de Administração do Pessoal.

Análise de atos de reforma de concedidas pela Diretoria de Administração do Pessoal.

Segunda Câmara

Apresento esta declaração de voto desde já informando ao Relator e ao Colegiado que acompanho a proposta apresentada pelo Relator, com a ressalva de que dei a oportunidade ao Ministério da Defesa, no âmbito do TC 022.788/2019-0, de minha Relatoria, para que se manifeste, caso deseje, sobre o assunto também tratado nestes autos: atos de reforma de militares que restam inválidos após a reforma e que são agraciados com remuneração equivalente a dois graus hierárquicos superiores ao que detinham na ativa.
2.	        Em sua resposta, o Ministério encaminhou documentos que externam as considerações de cada uma das Forças Armadas. Assim, restituí os autos do TC 022.788/2019-0 à Secretaria de Fiscalização de Pessoal (Sefip) , a fim de que a Unidade Técnica analise o assunto à luz dos novos elementos apresentados, atentando para o prazo decadencial de cinco anos, previsto no art. 54 da Lei 9.784/1999, recentemente estabelecido pelo Supremo Tribunal Federal para a apreciação de legalidade dos atos sujeitos a registro pelo TCU (RE 636553 - Repercussão Geral) . 
3.	       Paralelamente, decidi franquear novo prazo de 30 (trinta) dias, nos termos do parágrafo único do art. 183 do RI/TCU, adicionalmente à disposição da Portaria TCU 61/2020, que dispôs sobre a suspensão dos prazos processuais no âmbito do Tribunal em virtude da pandemia do Novo Coronavírus (Covid-19) , para que o Ministro de Estado de Defesa, caso entenda necessário, apresente informações adicionais.
4.	      Para tanto, também levei em consideração observação constante da manifestação da Aeronáutica (TC 022.788/2019-0, peça 17, p.14) :
"21. 	Por fim, caso o Ministério da Defesa entenda necessário complementação das informações aqui apresentadas, sugere-se que sejam realizadas gestões junto ao Tribunal de Contas da União para dilação do prazo"
5.	       Dito isso, reitero que acompanho o Relator no presente momento, considerando que a questão merece um estudo mais aprofundado e, uma vez que ainda não estou plenamente convencido, chamo a unidade jurisdicionada a encaminhar os devidos esclarecimentos.
TCU, Sala das Sessões Ministro Luciano Brandão Alves de Souza, em 23 de abril de 2020.
RAIMUNDO CARREIRO 
Ministro

Diretoria de Administração do Pessoal.

3. Interessados/Responsáveis:
3.1. Interessados: Jose Camilo Filho (XXX.839.098-XX); José Lima Sobrinho (XXX.401.705-XX); José Nelson Monteiro Vieira (XXX.529.276-XX); José da Silva Santos (XXX.648.087-XX); Laelso Queiroz de Oliveira (XXX.868.128-XX).

13.1. Ministros presentes: Ana Arraes (Presidente), Augusto Nardes (Relator), Aroldo Cedraz e Raimundo Carreiro.
13.2. Ministros-Substitutos presentes: Marcos Bemquerer Costa e André Luís de Carvalho.

ACORDAO-COMPLETO-2416170

Acórdão de Relação 6771/2020 - Segunda Câmara

Acórdão de Relação

AUGUSTO NARDES

Trata-se de atos de reforma de José Lima Sobrinho, José Nelson Monteiro Vieira, Jose Camilo Filho, José da Silva Santos e Laelso Queiroz de Oliveira.
2.	A Secretaria de Fiscalização de Pessoal - Sefip (peça 8) se manifestou no sentido de considerar os atos legais. Transcrevo a seguir a instrução, com os ajustes de forma pertinentes:
INTRODUÇÃO
Trata-se de atos de reforma, submetidos, para fins de registro, à apreciação do Tribunal de Contas da União (TCU) , de acordo com o art. 71, inciso III, da Constituição Federal.  Os atos foram cadastrados e disponibilizados ao TCU por intermédio do Sistema de Apreciação e Registro de Atos de Admissão e Concessões na forma do art. 2º, caput e incisos I a IV, e art. 4º, caput, da Instrução Normativa TCU 55/2007. 
EXAME TÉCNICO
Procedimentos aplicados
Os procedimentos para exame, apreciação e registro de atos de pessoal encontram-se estabelecidos na Instrução Normativa TCU 78/2018 e na Resolução TCU 206/2007. Essas normas dispõem, em seus arts. 4º, § 2º, e 3º, § 3º, respectivamente, que os atos de pessoal disponibilizados por meio do e-Pessoal devem ser submetidos à crítica automatizada do próprio sistema, com base em parâmetros predefinidos.
Relativamente aos atos de admissão e concessão de aposentadoria, pensão e reforma, as rotinas de crítica das informações cadastradas nos sistemas informatizados de coleta de atos foram elaboradas e validadas levando-se em conta as peculiaridades desses atos. Os itens de verificação do sistema compreendem prazos e fundamentos legais, assim como eventuais ocorrências de acumulação. Tratam-se de verificações mais abrangentes, minuciosas e precisas do que aquelas que podem ser realizadas por mãos humanas, proporcionando um nível de segurança ainda maior.
Além da crítica automatizada, há verificação humana adicional no caso de haver alertas do sistema ou informações não formatadas, como esclarecimentos do gestor ou do controle interno.  
Exame das Constatações
5.	Em consulta realizada em sistemas externos disponibilizados ao TCU, podemos verificar que os beneficiários constantes dos autos, não acumulam a reforma com um outro cargo ou benefício. 
CONCLUSÃO
6.             A abrangência e a profundidade das verificações levadas a efeito fundamentam convicção de legalidade dos atos. Assim, cabe proposta no sentido de que sejam considerados legais, promovendo-lhes os registros. 
PROPOSTA DE ENCAMINHAMENTO
7.	Ante o exposto, com fundamento nos arts. 71, inciso III, da Constituição Federal, 1º, inciso V, e 39, incisos I e II, da Lei 8.443/1992 e 260, § 1º e 5º, do Regimento Interno do Tribunal de Contas da União, bem como art. 7º, § 4º da IN 78/2018, propõe-se considerar legal e conceder os registros dos atos no presente processo.
3.	Não obstante, o parecer à peça 10 do Ministério Público junto ao TCU (MPjTCU) teve posicionamento diverso, conforme a seguir transcrito:
Trata-se de processo consolidado com cinco atos de reformas deferidas pela Diretoria de Administração do Pessoal, com pareceres pela legalidade emitidos pelo controle interno e pela Secretaria de Fiscalização de Pessoal - Sefip.
A alteração da reforma de José Camilo Filho  (peça 2) concedeu ao militar a vantagem estabelecida no art. 110 da Lei 6.880/1980, após estar reformado, conforme se observa do campo 'Justificativas do gestor':
O MILITAR FOI REFORMADO POR IMPEDIMENTO DE IDADE-LIMITE NA RESERVA REMUNERADA, PELA PORTARIA DIRAP N° 475/2-SM, DE 28.03.1985 PUBLICADA NO BOL EXT DIRAP N° 038, DE 03.04.1985.
JÁ NA CONDIÇÃO DE REFORMADO FOI ACOMETIDO DE DOENÇA ESPECIFICADA EM LEI QUE O INCAPACITOU DEFINITIVAMENTE PARA O SERVIÇO MILITAR E O IMPOSSIBILITOU TOTAL E PERMANENTE PARA QUALQUER TRABALHO, DE ACORDO COM A INSPEÇÃO DE SAÚDE N° 008, DE 04.03.2010, ALCANÇANDO A MELHORIA DA REFORMA COM PROVENTOS COM BASE NO GRAU HIERÁRQUICO SUPERIOR (APLICADOS AOS REFORMADOS POR IDADE LIMITE NA RR) , NOS TERMOS DA LETRA "A" §§ 1° E 2º, ART. 110, DA LEI 6880/80 (ESTATUTO DOS MILITARES) , SENDO A MELHORIA PUBLICADA NA PORTARIA N° 2114/3HI1, DE 19.04.2010 BCA N° 079, DE 29.04.2010, COM VIGÊNCIA EM 15.10.2009.
NÃO CONSTA, EM ANEXO, O PROCESSO DE INATIVIDADE ORIGINAL CONTENDO A REFORMA POR IDADE-LIMITE NA RR, DIFICULTANDO A ELABORAÇÃO DE FICHA SISAC DE IMPEDIMENTO DE IDADE, DEVIDO À AUSÊNCIA DE DADOS FINANCEIROS QUE O MILITAR PERCEBIA A ÉPOCA EM QUE FOI REFORMADO.
De acordo com o Acórdão 2225/2019-TCU-Plenário, o Tribunal de Contas da União decidiu pela ausência de previsão legal para a extensão da referida vantagem a militares reformados, conforme o seguinte sumário:
Sumário: atos de reforma. Alteração de uma das concessões para elevação, em um grau hierárquico, do posto sobre o qual calculados os proventos do inativo, em face da superveniência de invalidez permanente decorrente de doença especificada em lei. Militar anteriormente reformado com proventos já calculados sobre o posto hierárquico superior, por tempo de serviço. Ausência de previsão legal para extensão da vantagem estabelecida no art. 110 da Lei 6.880/1980 a militares já reformados, bem como para o acréscimo de dois postos no cálculo dos proventos. Negativa de registro. Determinações. Legalidade e registro das demais concessões.
Tendo em vista que o valor do benefício está acima do devido, a concessão deve ser considerada ilegal, com negativa de registro perante esta Corte de Contas, conforme o entendimento firmado pelo supracitado acórdão.
O ato foi encaminhado em 12/5/2015, de modo que pode ser apreciado por este Tribunal, pois não houve o decurso do prazo decadencial previsto pelo Supremo Tribunal Federal, no âmbito do RE 636.553.
Ante o exposto, o Ministério Público de Contas manifesta-se pela ilegalidade da alteração da reforma de José Camilo Filho  (peça 2) e aquiesce à proposição da unidade técnica, quanto aos demais atos autuados no presente processo.
É o Relatório.

não há.

Procurador Júlio Marcelo de Oliveira.

REFORMA. ILEGALIDADE E NEGATIVA DE REGISTRO DE UM ATO. ELEVAÇÃO DOS PROVENTOS A POSTO SUPERIOR DE MILITAR JÁ REFORMADO, COM BASE NO ART. 110, § 1º, DA LEI 6.880/1980. INVALIDEZ PERMANENTE. AUSÊNCIA DE PREVISÃO LEGAL PARA EXTENSÃO DA VANTAGEM A MILITARES JÁ REFORMADOS. LEGALIDADE DOS DEMAIS ATOS. DETERMINAÇÕES.

REFORMA (REFO)

Secretaria de Fiscalização de Pessoal (SEFIP).

Em exame, cinco atos de reformas concedidas pela Diretoria de Administração do Pessoal.
2.	A Secretaria de Fiscalização de Pessoal (Sefip) , em instrução automatizada, propugna pelo registro dos atos (peça 8) .
3.	O Ministério Público de Contas (peça 10) dissente da unidade técnica quanto ao ato no interesse de José Camilo Filho (peça 2) , ante a concessão de promoção para grau hierárquico superior, em face de invalidez adquirida após a reforma. O fundamento seria o disposto no art. 110, § 1º, da Lei 6.880/1980 (Estatuto dos Militares) , na redação dada pela Lei 7.580/1986:
"Art. 110. O militar da ativa ou da reserva remunerada, julgado incapaz definitivamente por um dos motivos constantes dos incisos I e II do art. 108, será reformado com a remuneração calculada com base no soldo correspondente ao grau hierárquico imediato ao que possuir ou que possuía na ativa, respectivamente. 
§ 1º Aplica-se o disposto neste artigo aos casos previstos nos itens III, IV e V do artigo 108, quando, verificada a incapacidade definitiva, for o militar considerado inválido, isto é, impossibilitado total e permanentemente para qualquer trabalho".
4.	Como se depreende da leitura do dispositivo legal, o benefício se destina, expressamente, ao militar da ativa ou da reserva remunerada, sendo impróprio incluir sob seu alcance a figura do militar reformado.
5.	Permito-me, destarte, pelos seus lídimos argumentos, acompanhar, no mérito, a posição do Parquet junto ao TCU, a seguir externada:
De acordo com o Acórdão 2225/2019-TCU-Plenário, o Tribunal de Contas da União decidiu pela ausência de previsão legal para a extensão da referida vantagem a militares reformados, conforme o seguinte sumário: 
Sumário: atos de reforma. Alteração de uma das concessões para elevação, em um grau hierárquico, do posto sobre o qual calculados os proventos do inativo, em face da superveniência de invalidez permanente decorrente de doença especificada em lei. Militar anteriormente reformado com proventos já calculados sobre o posto hierárquico superior, por tempo de serviço. Ausência de previsão legal para extensão da vantagem estabelecida no art. 110 da lei 6.880/1980 a militares já reformados, bem como para o acréscimo de dois postos no cálculo dos proventos. Negativa de registro. Determinações. Legalidade e registro das demais concessões.
Tendo em vista que o valor do benefício está acima do devido, a concessão deve ser considerada ilegal, com negativa de registro perante esta Corte de Contas, conforme o entendimento firmado pelo supracitado acórdão.
6.	Ressalto que o ato que ora se considera ilegal ingressou nesta Casa em 12/5/2015, sendo desnecessária a oitiva prévia do interessado, na forma do entendimento firmado no âmbito do Acórdão 587/2011-TCU-Plenário, bem como não houve o decurso do prazo decadencial previsto pelo Supremo Tribunal Federal, no âmbito do RE 636.553.
7.	Quanto aos demais atos, acompanho a instrução da unidade técnica e do MP/TCU, pela legalidade.
 Diante do exposto, voto no sentido de que este Colegiado adote a deliberação que ora submeto a sua apreciação.
TCU, Sala das Sessões Ministro Luciano Brandão Alves de Souza, em 23 de abril de 2020.
Ministro JOÃO AUGUSTO RIBEIRO NARDES 
Relator